臺灣高等法院臺中分院民事判決
111年度勞上易字第1號
上  訴  人  台灣電力股份有限公司

法定代理人  曾文生  
訴訟代理人  林富華律師
被上訴人    陳國恆  
            蔡坤鈿  
            劉錦鋒  
            施啟全  
            張國洲  
            張軒綺  
            蘇木松  
上  七  人
訴訟代理人  張宗存律師
複 代理 人  蔡宜樺律師
上列當事人間請求給付退休金差額事件，上訴人對於中華民國11
0年10月29日臺灣臺中地方法院110年度勞訴字第142號第一審判
決提起上訴，本院於111年5月25日言詞辯論終結，判決如下：
    主  文
上訴駁回。
第二審訴訟費用由上訴人負擔。
    事實及理由
壹、程序方面：按當事人喪失訴訟能力或法定代理人死亡或其代
    理權消滅者，訴訟程序在有法定代理人或取得訴訟能力之本
    人，承受其訴訟以前當然停止；又前開情形於有訴訟代理人
    時不適用之，民事訴訟法第170條、第173條分別定有明文。
    另承受訴訟人於得為承受時，應即為承受之聲明，民事訴訟
    法第175條第1項亦有明文。查本件上訴人原法定代理人為楊
    偉甫，嗣於民國111年3月8日變更為曾文生，有行政院111年
    3月8日院授人培字第1113024466號函可憑（見本院卷115頁
    ），經曾文生聲明承受訴訟（同上卷113頁），核與前開規
    定相符，應予准許。
貳、實體部分：
一、被上訴人主張：伊等前均任職於上訴人臺中區營業處，被上
    訴人陳國恆、蔡坤鈿、劉錦鋒、施啟全、張國洲、張軒綺為
    線路裝修員，其中陳國恆、蔡坤鈿、劉錦鋒並兼任領班，另
    被上訴人蘇松木為電機工程師。伊等均係勞動基準法（下稱
    勞基法）施行前上訴人所僱用，而在勞基法施行後，於如附
    表「舊制結清、退休日期」欄所示日期結清舊制年資或退休
    之員工。惟上訴人未將屬於勞務對價與經常性給付性質之「
    值班深夜點心費」（下稱夜點費）及「領班加給」計入平均
    工資為計算退休金之標準，致伊等各自短領如附表「應補發
    金額」欄所示之退休金差額。爰依臺灣省工廠工人退休規則
    （下稱退休規則）第9條第1款、第10條第1項第1款、勞基法
    第55條、第84條之2規定，求為命上訴人給付前揭退休金差
    額，及各自附表「利息起算日」所示日期起至清償日止，按
    週年利率5%計算利息之判決（張軒綺原請求給付106,667元
    本息，原審判決上訴人給付102,667元，其敗訴部分，未據
    其聲明不服，業已確定，不另贅述）。
二、上訴人則以：夜點費、領班加給係屬經濟部所屬事業機構用
    以體恤、慰勞及鼓勵員工之性質，非勞務對價；況勞基法施
    行前，夜點費本非屬工資範疇，縱認夜點費屬工資，於勞基
    法施行後之年資始能列入計算退休金基礎，且僅應以加發之
    初夜點心費175元、深夜點心費250元得列入平均工資計算。
    另陳國恆、蔡坤鈿申請結清舊制工作年資時簽立「年資結清
    協議書」（下稱系爭協議書），即已知悉並同意夜點費、領
    班加給不在計算舊制年資退休金之平均工資範圍內，並加以
    結清，陳國恆、蔡坤鈿自不得再對伊請求給付約定範圍外之
    金額。又上開2人係分別於109年9月30日、同年7月31日屆齡
    退休，縱伊應付附表編號1、2所示差額，利息起算日應各為
    109年11月1日、同年9月1日等語，資為抗辯。
三、原審判決命上訴人給付如附表「應補發金額」、「利息起算
    日」所示本息。上訴人提起上訴，聲明：㈠原判決關於命上
    訴人給付本息部分及假執行之宣告均廢棄。㈡上開廢棄部分
    ，被上訴人在第一審之訴駁回。被上訴人則聲明：上訴駁回
    。
四、兩造不爭執事項（見原審卷453、454頁）
　㈠被上訴人退休或舊制年資結清時，均服務於上訴人之臺中區
    營業處。陳國恆、蔡坤鈿（2人為舊制年資結清人員）、劉
    錦鋒、施啟全、張國洲及張軒綺（下稱陳國恆等6人）為線
    路裝修員，均為僱用人員；蘇木松則為電機工程師，為派用
    人員。
  ㈡陳國恆、蔡坤鈿、劉錦鋒、張軒綺、蘇木松任職於上訴人之
    臺中區營業處巡修課（市區、后豐、雅潭），採全天候24小
    時輪班作業，日班為早上8時至晚上8時，夜班為晚上8時至
    翌日早上8時，另一班則休假。輪值各班工作性質相同，僅
    服勤待命時段不同，如有電力供給異常或突發事故須前往現
    場加以維修、排除；施啟全、張國洲則任職於上訴人之臺中
    區營業處梨山、新社服務所，與其餘服務所共同輪值夜班，
    夜班時間為晚上8時至翌日早上8時。
  ㈢被上訴人之服務年資起算日、舊制結清或退休日期、結清或
    退休金基數（含勞基法施行前、後），如原審卷443頁所示
    。
  ㈣上訴人已分別發給陳國恆、蔡坤鈿結清退休金5,291,657元、
    5,248,828元，劉錦鋒、施啟全、張國洲、張軒綺、蘇木松
    退休金5,283,177元、5,603,436元、4,914,730元、4,901,3
    21元、6,098,256元。　　
五、得心證之理由
  ㈠夜點費、領班加給應列入平均工資計算：
　　⒈陳國恆等6人係線路裝修員，均為僱用人員（見不爭執事項
      ㈠），其等受領之夜點費、領班加給是否為工資，本應適
      用勞基法第2條第4款認定。另蘇木松係電機工程師，為派
      用人員（見不爭執事項㈠），屬公務員兼具勞工身分者，
      依勞基法第84條前段規定：「公務員兼具勞工身分者，其
      有關任（派）免、薪資、獎懲、退休、撫卹及保險（含職
      業災害）等事項，應適用公務員法令之規定」，則蘇木松
      之退休事項，應適用公務員法令之規定。又按國營事業管
      理法第33條規定：「國營事業人員之進用、考核、退休、
      撫卹、資遣及其他人事管理事項，除法律另有規定外，由
      國營事業主管機關擬訂辦法，報請行政院核定」，經濟部
      所屬事業人員退休撫卹及資遣辦法（下稱退撫辦法）第1
      條則明定：「本辦法依國營事業管理法第33條規定訂定之
      」，是蘇木松之退休事項依勞基法第84條前段規定，應適
      用退撫辦法。再按「退撫辦法所稱基數，係指計算事由發
      生時1個月平均工資。平均工資依勞基法有關規定辦理」
      ，退撫辦法第3條亦有明文。從而，與蘇木松退休事項有
      關之平均工資計算，依勞基法第84條前段規定，應適用退
      撫辦法，且關於平均工資之計算，依退撫辦法第3條規定
      ，應依勞基法有關規定辦理。
　　⒉按勞工與雇主間關於工資之爭執，經證明勞工本於勞動關
      係自雇主所受領之給付，推定為勞工因工作而獲得之報酬
      ，勞動事件法第37條定有明文。次按，勞基法第2條第4款
      規定：「平均工資：謂計算事由發生之當日前6個月內所
      得工資總額除以該期間之總日數所得之金額」。又工資係
      勞工因工作而獲得之報酬，包括工資、薪金及按計時、計
      日、計月、計件以現金或實物等方式給付之獎金、津貼及
      其他任何名義之經常性給與均屬之，同條第3款定有明文
      。所謂「因工作而獲得之報酬」者，係指符合「勞務對價
      性」而言；所謂「經常性之給與」者，則係指在一般情形
      下經常可以領得之給付。判斷某項給付是否具「勞務對價
      性」及「給與經常性」，應依一般社會之通常觀念為之，
      其給付名稱為何，尚非所問。是以僱主所為之給與，無論
      其名義為何，如在制度上通常屬勞工提供勞務，並在時間
      上可經常性取得之對價，即具工資之性質而應納入平均工
      資之計算基礎。準此，上訴人發給被上訴人之系爭夜點費
      或領班加給應否列入平均工資，即應以是否具備勞工因供
      勞務而由雇主獲致對價之「勞務對價性」，及有無於固定
      常態工作中可取得而具制度上經常性之「給與經常性」為
      判斷。
　　⒊夜點費部分：
　　　⑴被上訴人須依上訴人排班從事24小時日夜班固定輪值工
        作，各班工作性質相同，僅服勤時間不同；又上訴人依
        被上訴人輪值大、小夜班時段及次數發給夜點費，自92
        年1月1日起小夜班夜點費每次250元（即初夜點心費，
        為一般初夜點心費75元及加發初夜點心費175元）、大
        夜班夜點費每次400元（即深夜點心費，為一般深夜點
        心費150元及加發深夜點心費250元）等情，為兩造所不
        爭執（見不爭執事項㈡及原審卷233頁）。則以被上訴人
        任職上訴人期間輪值大、小夜班為常態性工作，每次輪
        值即可獲得固定數額之夜點費以觀，該費用核屬輪值工
        作可取得之給與，於制度上具有經常性。上訴人雖不區
        分輪值人員薪資高低、工作內容及職級等不同，統一發
        給相同金額，並按次計算給付，惟夜點費既為輪值大、
        小夜班人員依輪值次數所得領取，顯與被上訴人提供勞
        務密切相關，且夜間輪值均不利於輪值人員之生活及健
        康，上訴人基於事業性質對工作時間特殊之輪值人員增
        加夜點費給付，即屬提供勞務之對價。是以，夜點費在
        上訴人之薪給制度上，已為輪值人員常態性提供勞務可
        經常取得之對價，應屬勞工因工作而獲得之報酬，被上
        訴人主張夜點費屬於工資，堪可採信。
　　　⑵上訴人雖抗辯：依夜點費之制度沿革及性質，係屬誤餐
        費而為單方恩惠性之給與，非工資之一部分云云。惟：
　　　　①依勞基法第2條第3款規定，勞工因工作獲得之報酬，
          不論以現金或實物方式給付，其為經常性給與者，均
          屬工資。上訴人之電人一字第0000-0000號函主旨雖
          記載：「本公司員工值班、超時工作或其他原因等由
          公司供給各種餐點（包括誤餐及夜點）者，自即日起
          修正為支給各種餐點費」（見原審卷293頁），然上
          訴人發給之夜點費因符合「勞務對價性」、「經常給
          與性」而屬工資，已如前述，自不因上訴人原發給實
          物，後改為發給現金，即變異其性質，上訴人以夜點
          費由食物演變為金錢一事，抗辯夜點費為恩惠性給予
          ，難認有據。至上開函文說明欄雖載稱：「記入非固
          定薪給資料月報表內核發之」，惟此乃上訴人發給內
          部人事部門辦理薪給資料之函文，為上訴人單方面製
          作之文書，尚不得以此認定夜點費之性質。
　　　　②上訴人辯稱：伊於77年間考量輪班人員長期於初夜、
          深夜輪班之辛勞，於「一般初夜點心費」及「一般深
          夜點心費」外，另給與「加發初夜點心費」及「加發
          深夜點心費」，「一般初夜點心費」及「一般深夜點
          心費」不論是否為輪班人員出勤時均可支領，足見夜
          點費係屬誤餐費性質，非屬工資，如屬工資尚應排除
          一般初夜點心費75元及一般深夜點心費150元云云。
          然不論上訴人賦予夜點費細目為加發或一般，均因長
          久依循固定標準對於輪值夜班人員發給而具有制度性
          ，且審諸發給之制度目的，依照社會一般通念判斷，
          皆具有勞務對價性及給與經常性，而屬工資範疇，此
          不因上訴人發給非值勤人員一般初夜點心費及一般深
          夜點心費而得異其認定，是上訴人前開抗辯，即無可
          採。
　　　　③上訴人復抗辯：被上訴人出勤2小時以上始能報支夜點
          費，且夜點費不因人員職等、年薪、技能、工作種類
          及複雜性、工件時間長短不同而有差別，與勞務對價
          之工資評定原則不符，亦與勞工於國定假日未到班亦
          得領取薪資之狀態迥異，故夜點費性質屬伊購買點心
          予夜間輪班員工之代金，屬恩惠性福利措施等語。然
          被上訴人出勤2小時以上始能報支1次夜點費，僅係夜
          點費計算之方式，無礙於夜點費係因夜間出勤即於夜
          間提供勞務方得領取之認定；又夜點費乃上訴人基於
          事業性質對工作時間特殊之輪值人員增加夜點費給付
          ，本非必與職級及薪資、工作內容有關，蓋人之職級
          不同，但夜間出勤所受生活、健康之影響仍可能相同
          ，上訴人以夜點費需以出勤時間長短、區分職級、薪
          資、工作內容之方式始得認為具有勞務對價性之抗辯
          ，亦不足採。
　　　　④94年6月14日修正前勞基法施行細則第10條第9款雖將
          「差旅費、差旅津貼、交際費、夜點費及誤餐費」排
          除於「經常性給與」之外，惟該款所指夜點費，應限
          於雇主體恤夜間輪班工作之勞工，不固定給與購買點
          心之費用。系爭夜點費屬固定輪班工作形態下經常性
          給與之勞務對價，性質與不確定性之差旅費、差旅津
          貼及交際費等所支出不同，尚不得以發給名目為夜點
          費，即遽認有上開規定之適用。況勞基法施行細則第
          10條第9款於94年6月14日修正時，已將夜點費之規定
          刪除，於修正理由揭明：「鑒於事業單位迭有將『輪
          班津貼』或『夜勤津貼』等具有工資性質之給付，以『夜
          點費』或『誤餐費』名義發放，以減輕雇主日後平均工
          資之給付責任，實有欠妥，爰修正刪除勞基法施行細
          則第10條第9款之『夜點費』或『誤餐費』規定，嗣後有
          關夜點費及誤餐費是否為工資，應依該法第2條第3款
          規定及上開原則，個案認定」，故以夜點費名目所為
          給付是否具有工資性質，仍應依勞基法第2條第3款規
          定個案判斷，而無再適用已被刪除規定之餘地。上訴
          人雖辯稱：不得因勞基法施行細則第10條第9款修正
          即得認夜點費屬工資，且依行政院勞委會94年6月20
          日勞動2字第094002710號函、同年9月12日勞動2字第
          094005103號函，可為其有利之判斷云云，然上開二
          函文均稱應依勞基法第2條第3款規定個案判斷（見原
          審卷234頁），且本院係依被上訴人領取夜點費個案
          情況，而認定本件夜點費具有「勞務對價性」及「給
          與經常性」，而屬工資性質，並非僅以94年6月14日
          修正之勞基法施行細則第10條第9款將夜點費之規定
          刪除，即據認本件夜點費具有工資性質，上訴人此部
          分所指，尚有誤會。
　　　⑶上訴人又抗辯：伊為國營事業，以經濟部為主管機關並
        受其監督，依國營事業管理法第33條規定，其人員退休
        ，由國營事業主管機關擬訂辦法，報請行政院核定；經
        濟部依上開規定制訂之退撫辦法、退撫辦法作業手冊及
        其附件貳之一規定之「平均工資」，並未將夜點費計入
        平均工資計算，已可認符合勞基法施行細則第10條第11
        款規定，且行政院人事行政局81年10月28日局肆字第36
        543號函，及經濟部109年8月28日經營字第10900674780
        號函（見原審卷263-292頁）、111年3月23日經營字第1
        1102606220號函（見本院卷85-104頁），均未認定夜點
        費屬經常性給付而應列入平均工資計算，故計算被上訴
        人之退休金時，應受上開法規之拘束云云。查退撫辦法
        作業手冊及其附件貳之一，固未將夜點費列入計算平均
        工資之給與項目（見原審卷257頁），惟退撫辦法作業
        手冊僅係經濟部依退撫辦法研訂之實務作業手冊，此觀
        該手冊「壹、前言」之「三、研訂本辦法作業手冊」記
        載：「…為使部屬各機構今後在退撫作業時作法一致，
        避免對法條文義產生歧誤，並能符合部屬事業人員（包
        括派、雇用人員）一體適用之考量原則…依據本辦法，
        研訂退撫辦法作業手冊以為實務作業之準繩」等語即明
        （見原審卷253頁）。又退撫辦法第3條規定平均工資依
        勞基法有關規定辦理，亦非僅適用勞基法規定之平均工
        資計算式，尚應包含勞基法有關工資之定義，依勞基法
        規定，本件兩造爭執之夜點費屬工資範疇，均經說明如
        前，則退撫辦法作業手冊未將夜點費列入平均工資，核
        與該手冊所據以研訂之退撫辦法規定牴觸，自不得據為
        被上訴人不利之認定。再者，上訴人給付之夜點費並未
        經中央主管機關會同中央目的事業主管機關指定為非經
        常性給與，本難單憑經濟部前開函文逕認此屬勞基法施
        行細則第10條第11款所定非經常性給與項目；且上訴人
        給付之夜點費是否為工資，屬法院應依職權個案判斷之
        事項，行政機關所為函釋僅可供參考，並無拘束法院效
        力，上訴人以前開函文抗辯夜點費非屬工資，不應列入
        平均工資云云，並無可採。
　　　⑷上訴人辯稱：被上訴人在勞基法施行前任職年資有關平
        均工資之計算，不應包括夜點費云云。惟勞基法第84條
        之2規定：「勞工工作年資自受僱之日起算，適用本法
        前之工作年資，其資遣費及退休金給與標準，依其當時
        應適用之法令規定計算；當時無法令可資適用者，依各
        該事業單位自訂之規定或勞雇雙方之協商計算之。適用
        本法後之工作年資，其資遣費及退休金給與標準，依第
        17條及第55條規定計算」，則在勞基法73年7月30日制
        定公布前，陳國恆等6人為上訴人之僱用人員，其退休
        金之給與標準，應依當時有效之退休規則第9條第1款規
        定辦理；蘇木松為上訴人之任用人員，應依修正前退撫
        辦法第6條規定辦理。又修正前退撫辦法第6條前段規定
        ：「各機構人員退休金按其在勞動基準法施行前後之工
        作年資，分別依臺灣省工廠工人退休規則及勞動基準法
        之規定計算」。可見該規定亦與勞基法第84條之2規定
        相同。再者，退休規則第10條第2項規定：「前項所稱
        工資，依工廠法施行細則第4條之規定」；工廠法施行
        細則第4條則規定：「本法所稱工資係指工人因工作而
        獲得之報酬。不論以工資、薪金、津貼、獎金或其他任
        何名義按計時、計日、計月、計件給與者均屬之」。對
        照勞基法第2條第3款所規定：「工資：指勞工因工作而
        獲得之報酬；包括工資、薪金及按計時、計日、計月、
        計件以現金或實物等方式給付之獎金、津貼及其他任何
        名義之經常性給與均屬之」，足見退休規則及勞基法所
        稱之工資，其內涵相同。又夜點費係屬工資，業如前述
        ，則上訴人以夜點費給於勞基法施行前非屬工資，應僅
        得就被上訴人在勞基法施行後之年資部分，將夜點費計
        入平均工資計算云云，亦無可採。
　　⒋領班加給部分：
　　　⑴上訴人辯稱：領班加給曾經多次變革，92年前進用人員
        如有擔任領班、副領班者，分別加晉3級、2級薪給，支
        領金額隨人員升等晉級而有所不同；自92年後進用人員
        如有擔任領班、副領班者，不另支給加給；其後於109
        年間因考量領班、副領班人員肩負每位工作人員工作安
        全重任，新進人員因不得支領加給恐無意願承擔重任，
        致現場工作無人帶班之窘境，奉經濟部同意自109年2月
        1日起開始實施該項加給支給，不屬經濟部核定得計入
        平均工資之經常性給付項目，而係屬恩惠性給與，不再
        隨升等、考績晉級及調薪而增加等語。
　　　⑵依陳國恆、蔡坤鈿、劉錦鋒於退休前6個月之薪給清單（
        原審卷37-51、61-75、83-97），所領取之領班加給金
        額固定，且從上訴人所述領班加給發展歷程可知，該項
        給付是因擔任領班人員除其原來之主要職務外，須額外
        肩負領班任務而給予之加給，自非因臨時性之業務需求
        所偶發之款項，而係在特定工作條件下，所形成固定常
        態工作中可取得之給與，自具有制度上經常性。本件領
        班加給既為經上訴人核准擔任領班業務之勞工所獨有，
        亦與勞工提供勞務間有密切關連性，應認具有勞務對價
        性，性質上屬勞工因工作所獲之報酬，自應屬工資之一
        部分，應計入平均工資。至上訴人所辯稱：領班加給不
        屬經濟部核定得計入平均工資之經常性給付項目云云，
        及提出經濟部78年12月19日經（78）人064669號函（見
        原審卷421-422頁），不可採之理由同夜點費部分，不
        另贅述。
　　⒌上訴人又辯稱：伊為國營事業，以經濟部為主管機關並受
      其監督，依國營事業管理法第14條規定，其人員待遇及福
      利，應由行政院規定標準，不得為標準以外之開支。而依
      經濟部報請行政院核定發布之經濟部所屬事業機構用人費
      薪給管理要點（下稱薪給要點）規定，經濟部所屬事業機
      構人員之待遇及福利包括薪給（採薪點制）、加給（視地
      區、職務危險及稀少性訂定）、考核獎金（按當年度工作
      考成成續發給）及績效獎金（視經營績效情形及所屬人員
      奉獻程度發給），並未包含夜點費，故關於平均工資之計
      算，應受上開法規拘束云云。查國營事業管理法第14條雖
      規定國營事業應撙節開支，其人員待遇及福利，應由行政
      院規定標準，不得為標準以外之開支，然此規定僅為原則
      性規範國家事業單位就人員待遇及福利，應本於撙節開支
      之原則，並未具體明定何者為薪資，更與系爭夜點費是否
      屬於工資之認定無涉。國營事業單位固得依其事業性質及
      勞動態樣與所屬人員另行訂定勞動條件，惟仍不得低於勞
      基法之標準。故行政院就國營事業所屬人員之待遇及福利
      所制訂之標準，或經濟部所定工資給與之辦法，若與勞基
      法有所牴觸時，依中央法規標準法第11條規定，自應依勞
      基法規定為據。查依被上訴人之薪給資料（原審卷37-51
      、61-75、83-97、105-119、133-147、157-171、181-195
      頁），每月薪資除基本薪給外，尚加計假日出勤加發、值
      班超時工作報酬、值班深夜點心費（即夜點費）等項目，
      陳國恆、蔡坤鈿、劉錦鋒尚加計領班加給，且退撫辦法作
      業手冊規定，得將延長工作時間工資併入平均工資計算（
      原審卷254頁），並非僅以被上訴人之基本薪給計算其平
      均工資，則基本薪給數額即非實際反映被上訴人每月實際
      從事工作之報酬，自難以薪給要點已規定被上訴人每月基
      本薪給數額，逕認夜點費、領班加給非屬工資，上訴人此
      部分所辯，尚非有憑。　　
  ㈡系爭協議書第2條中段約定違背勞基法第55條之規定而無效，
    夜點費、領班加給應計入陳國恆、蔡坤鈿平均工資，為結清
    舊制年資及發給退休金之計算基礎：
　　⒈上訴人抗辯：陳國恆、蔡坤鈿於選擇辦理舊制年資結清時
      ，已確認平均工資之給與項目及計算，並不包括夜點費、
      領班加給，猶仍選擇辦理舊制結清年資，自不得再請求差
      額云云，並提出上訴人工會快訊、會議紀錄、選擇適用勞
      退新制之僱用人員舊制年資結清注意事項說明會會議紀錄
      及簡報、上訴人函、意見交流Q&A、年資結清意願調查表
      、系爭協議書等為證（原審卷303-354頁）。查上訴人與
      陳國恆、蔡坤鈿簽訂之系爭協議書第2條中段約定：「平
      均工資之計算悉依據行政院82年12月15日台82經44010號
      函核定『經濟部所屬事業機構列入計算平均工資之給與項
      目表』之規定辦理」，有系爭協議書可參（見原審卷349、
      353頁）。然陳國恆、蔡坤鈿並非上訴人之人事單位成員
      ，自不清楚「經濟部所屬事業機構列入計算平均工資之給
      與項目表」規定之範圍；又上開工會快訊、會議紀錄、選
      擇適用勞退新制之僱用人員舊制年資結清注意事項說明會
      會議紀錄及簡報、上訴人函、意見交流Q&A、年資結清意
      願調查表之內容，係上訴人或工會單方宣導之文件或資料
      ，並不能推論陳國恆、蔡坤鈿已明確知悉結清舊制年資，
      夜點費時、領班加給不列入平均工資給與項目，是縱陳國
      恆、蔡坤鈿在系爭協議書上簽名，亦難認陳國恆、蔡坤鈿
      已與上訴人達成夜點費、領班加給不計入平均工資之合意
      。
　　⒉按勞退條例第11條第1項、第3項規定：「本條例施行前已
      適用勞動基準法之勞工，於本條例施行後，仍服務於同一
      事業單位而選擇適用本條例之退休金制度者，其適用本條
      例前之工作年資，應予保留」、「第1項保留之工作年資
      ，於勞動契約存續期間，勞雇雙方約定以不低於勞動基準
      法第55條及第84條之2規定之給與標準結清者，從其約定
      」。又依勞基法第55條第2項規定，前項第1款退休金基數
      之標準，係指核准退休時一個月平均工資。而勞基法第2
      條第4款則規定：「平均工資：謂計算事由發生之當日前6
      個月內所得『工資』總額除以該期間之總日數所得之金額」
      。是上訴人與陳國恆、蔡坤鈿約定結清保留之舊制工作年
      資時，關於計算結清舊制年資金之工資，應依前揭勞基法
      之規定辦理，並不得低於前揭勞基法規定之給與標準，自
      不容勞方以契約自由為由規避之。查「經濟部所屬事業機
      構列入計算平均工資之給與項目表」中，夜點費、領班加
      給並不列入平均工資計算乙節，為兩造所不爭執，故依系
      爭協議書第2條中段有關結清保留工作年資之給與標準約
      定，就平均工資之計算，顯然低於勞基法第55條所定之給
      與標準，於陳國恆、蔡坤鈿顯屬不利，此部分即違反勞基
      法之規定，難認有效，是陳國恆、蔡坤鈿據此主張系爭協
      議書第2條中段違背勞基法第55條之規定，應回歸勞基法
      第2條第4款平均工資之認定等語，即為可取。
　　⒊本件夜點費、領班加給屬勞基法第2條第4款平均工資範圍
      ，業如前述，而系爭協議書第2條中段約定既屬無效，上
      訴人自不得以此拘束陳國恆、蔡坤鈿，拒絕將夜點費、領
      班加給列入平均工資計算。從而，夜點費、領班加給應計
      入陳國恆、蔡坤鈿平均工資，為結清舊制年資發給退休金
      之計算基礎。
  ㈢被上訴人得請求上訴人各給付如附表「應補發金額」、「利
    息起算日」欄所示本息：
　　⒈按修正前退撫辦法第6條規定：派用人員退休金按其在勞基
      法施行前後之工作年資，分別依退休規則及勞基法之規定
      計算。其在15年以內之工作年資，每滿1年給與2個基數；
      超過15年之工作年資，在勞基法施行前者，每滿1年給與
      半個基數，最高給與35個基數，超過之工作年資不予計算
      ，在勞動基準法施行後者，每滿1年給與1個基數。其剩餘
      年資未滿半年者，以半年計，滿半年者，以1年計。但其
      在勞基法施行前後之工作年資，合計退休金最高給與45個
      基數為限。退休規則第9條第1款、第10條第1項第1款則規
      定：「工人退休金之給與規定如左：一、依第5條規定自
      願退休之工人及依第6條規定命令退休之工人，工作年資
      滿15年者，應由工廠給與30個基數之退休金，工作年資超
      過15年者，每逾1年增給半個基數之退休金，其賸餘年資
      滿半年者以1年計算，未滿半年者不計，合計最高以35個
      基數為限」、「退休金基數之計算方式如左：一、按月支
      薪者，以核准退休前3個月平均工資所得為準」。勞基法
      第55條第1項第1款、第2項規定：「勞工退休金之給與標
      準如下：按其工作年資，每滿1年給與2個基數。但超過15
      年之工作年資，每滿1年給與1個基數，最高總數以45個基
      數為限」、「前項第1款退休金基數之標準，係指核准退
      休時1個月平均工資」。勞退條例第11條第3項則規定：「
      第一項保留之工作年資，於勞動契約存續期間，勞雇雙方
      約定以不低於勞動基準法第55條及第84條之2規定之給與
      標準結清者，從其約定」。
　　⒉夜點費、領班加給屬勞基法第2條第3款所定工資，上訴人
      計算被上訴人之退休金時，應將此等項目之給付列為平均
      工資計算基礎，已認定如前。而被上訴人任職於上訴人期
      間均跨越73年8月1日勞基法施行前後，被上訴人主張其服
      務年資起算日及退休日期、舊制年資結清日期分別如附表
      所示，且被上訴人主張其依前揭規定，將附表所列退休或
      結清前3個月平均夜點費數額與退休前6個月平均夜點費、
      領班加給數額分別計入平均工資計算後，其等各得請求上
      訴人補發如附表「應補發退休金」欄所示之退休金差額，
      核無違誤，則被上訴人請求上訴人給付如附表「應補發退
      休金」欄所示金錢，即屬有據。
　　⒊按勞工退休金之給付，雇主應於勞工退休之日起30日內給
      付之，勞基法第55條第3項前段定有明文。又按給付有確
      定期限者，債務人自期限屆滿時起，負遲延責任；遲延之
      債務，以支付金錢為標的者，債權人得請求依法定利率計
      算之遲延利息；應付利息之債務，其利率未經約定，亦無
      法律可據者，週年利率為5%，民法第229條第1項、第233
      條第1項、第203條分別定有明文。查上訴人未於附表「退
      休日期」欄所示之日起30日內給付劉錦鋒、施啟全、張國
      洲、張軒綺、蘇木松如附表「應補金額」欄所示金額，則
      劉錦鋒、施啟全、張國洲、張軒綺、蘇木松依上開規定，
      自並得請求上訴人給付自附表「利息起算日」欄所示之日
      起之法定遲延利息。
　　⒋上訴人辯稱：陳國恆、蔡坤鈿分別於109年9月30日、109年
      7月31日屆齡退休，僅各得請求自109年11月1日、同年9月
      1日起算之法定遲延利息云云。然依勞基法第55條第3項規
      定，雇主應於勞工退休之日起30日內給付勞工退休金，定
      於一定期限內履行，俾使勞工債權能迅速獲得清償，依勞
      退條例第11條第3項規定，於勞動契約存續期間結清舊制
      年資，亦有適用（行政院勞工委員會94年4月29日勞動4字
      第0940021560號函同此意旨，本院卷154頁），故上訴人
      應於結清舊制年資之日起30日內給付結清金額。上訴人未
      於附表「舊制年資結清日期」所示之日起30日內給付陳國
      恆、蔡坤鈿如附表「應補發金額」欄所示金額，應自附表
      「利息起算日」所示之日起，負遲延責任，不因陳國恆、
      蔡坤鈿於結清舊制年資後之109年9月30日、109年7月31日
      退休而異。被上訴人前揭抗辯，即無足採。
六、綜上所述，被上訴人依退休規則第9條第1款、第10條第1項
    第1款、勞基法第55條、第84條之2規定，請求上訴人給付結
    清舊制年資差額或退休金差額，並自附表「利息起算日」起
    加計法定遲延利息，為有理由，應予准許。原審為上訴人敗
    訴之判決，核無不合。上訴論旨指摘原判決不當，求予廢棄
    改判，為無理由，應駁回上訴。
七、本件事證已臻明確，兩造其餘攻擊防禦方法及所用之證據，
    經本院斟酌後，認為均不足以影響判決之結果，爰不逐一論
    列，附此敘明。
據上論結，本件上訴為無理由，依民事訴訟法第449條第1項、第
78條，判決如主文。  　　
中　　華　　民　　國　　111 　年　　6 　　月　　15　　日
         　　               勞動法庭
　　　　　　　                審判長法　官  杭起鶴
　　　　　　　　　　　　　　        法  官  吳國聖
　　　　　　　　　　　　　　　      法　官  黃裕仁
正本係照原本作成。            
不得上訴。
                                    書記官  王麗珍
中　　華　　民　　國　　111 　年　　6 　　月　　15　　日
附表：
編號 姓名 年資起算日 舊制結清、退休日期 退休金基數（個）  平均工資差額  應補發金額 利息起算日 1 陳國恆 62年7月10日 109年7月1日 舊制結清 勞基法施行前 22.1667 結清前3個月 5,673.33元 253,968元 109年8月1日     勞基法施行後 22.8333 結清前6個月 5,615元   2 蔡坤鈿 66年3月10日 109年7月1日 舊制結清 勞基法施行前 14.8333 結清前3個月 5,673.33元 250,272元 109年8月1日      勞基法施行後 30.1667 結清前6個月 5,506.66元   3 劉錦鋒 68年12月13日 109年3月31日 退休 勞基法施行前 9.3333 退休前3個月 7,540元 340,192元 109年5月1日     勞基法施行後 35.6667 退休前6個月 7,565元   4 施啟全 67年6月8日 107年12月31日 退休 勞基法施行前 12.3333 退休前3個月 1,733.33元 88,072元 108年1月31日      勞基法施行後 32.6667 退休前6個月 2,041.66元   5 張國洲 59年12月7日 107年6月30日 退休 勞基法施行前 27.3333 退休前3個月 2,000元 90,000元 107年7月31日     勞基法施行後 17.6667 退休前6個月 2,000元   6 張軒綺 62年10月6日 108年4月30日 退休 勞基法施行前 21.6667 退休前3個月 2,333.33元 102,667元 108年5月31日      勞基法施行後 23.3333 退休前6個月 2,233.33元   7 蘇木松 67年11月1日 108年5月31日 退休 勞基法施行前 11.5 退休前3個月 3,733.33元 174,700元 108年7月1日     勞基法施行後 33.5 退休前6個月 3,933.33元